【裁判字號】    90,上國,2
【裁判日期】    900925
【裁判案由】    國家賠償
【裁判全文】
臺灣高等法院民事判決      九十年度上國字第二號
    上  訴  人  北區房屋仲介股份有限公司
    法定代理人  彭培業
    訴訟代理人  劉振國
    被  上訴人  新竹縣竹北市公所
    法定代理人  葉芳雄
    訴訟代理人  黃連勝
右當事人間請求國家賠償事件，上訴人對於中華民國八十九年十二月一日臺灣新竹地
方法院八十九年度國字第一○號第一審判決提起上訴，本院判決如左：
    主      文
上訴駁回。
第二審訴訟費用由上訴人負擔。
    事      實
甲、上訴人方面：
一、聲明：
  (一)原判決廢棄。
  (二)被上訴人應給付上訴人新台幣一百二十一萬五千元，暨自起訴狀繕本送達被上訴
    人之日起至清償日止，按年利率百分之五計算之利息。
二、陳述：除與原判決記載相同者，茲引用之外，補稱：
  (一)被上訴人於原審並未提出新竹縣政府七十六年四月二十日七六府衛二字第三二九
    ○八號函及公告影本，則原判決所引該項證據，究係新竹縣政府發予各鄉鎮公所
    之「函」，或「公告」顯有疑問，如確係縣政府通知下轄行政機關責其實施公告
    指定清除地區之「函文」，而非對一般不特定民眾發佈「公告」指定轄區內清除
    地區，則被上訴人在未踐行「公告指定清除地區」之合法先行程序下，所為裁罰
    處分即屬權限外之行為，應為無效。
  (二)至被上訴人所提「新竹縣政府七十六年四月二十日七六府衛二字第三二九○八號
    函，文頭並無「某某機關公告」之字樣，而係「發文者、受文者、主旨、說明」
    之公函格式，其受文者乃「各鄉鎮公所、縣警察局、衛生局」等下級行政機關，
    並非轄區內不特定一般民眾，顯見其僅係行政機關相互間往來之內部公函。且其
    主旨所載「在各報社及影劇院所合法設置之閱報欄或海報張貼處，任意張貼其他
    有關商業性廣告者，應認為係污染環境行為。」與本案被上訴人所執行處分行為
    毫不相干，原審對此未詳予究明。
  (三)被上訴人稱七十六年間本件相關業務仍屬新竹縣政府民政科辦理，因業務調整現
    在改屬被上訴人範圍云云，均未舉證以明，上訴人難以甘服。
  (四)民事法院審理國家賠償案件，雖不似行政法院般有廢棄行政處分之權限，惟是否
    構成國家賠償責任，端視行政處分是否違法而定，理論上審理國家賠償案件之民
    事法院，非無審查作為前提要件之行政處分適法性之權限，故在請求人跳過行政
    救濟程序，直接訴請國家賠償情形，倘請求人對跳過行政救濟程序一事，持有正
    當理由，民事法院自得予以受理，並就行政處分之違法性自為判斷，至無正當理
    由之情形，實務上多仍予以受理，並否定行政處分之構成要件效力，而自為判斷
    行政處分之違法性。又行政處分之適法性或違法性為國家賠償訴訟之先決問題時
    ，德國學者通說認為民事法院可不受行政處分之拘束，縱該行政處分已形式確定
    ，不能再訴請撤銷，民事法院仍可審查行政處分是否違法，我國學說上雖有不同
    見解，持否定見解者認為行政處分之公定力，於國家賠償訴訟並無適用，因此民
    事法院得自行審查行政處分之適法性而不受拘束。雖原判決所引最高法院五十二
    年台上字第六九四號判例認於行政處分未依訴願、行政訴訟程序撤銷前，司法機
    關不得否認其效力云云，然於相關之國家賠償諸判決中，仍有民事法院自行認定
    行政處分之適法與否。
三、證據：除援用第一審所提證據外，補提：處分書案號表乙份為證。
乙、被上訴人方面：
一、聲明：駁回上訴。
二、陳述：除與原判決記載相同者，茲引用之外，補稱：
  (一)新竹縣政府七十六年四月二十日七六府衛二字第三二九○八號函及公告影本已於
    原審審理時提出，又該公告已載明機關名稱、依據、公告事項及主要內容，係對
    多數不特定人民就一般事項作抽象之對外發生法律效果之規定，屬公文書，應推
    定為真正，該公告未廢止前，乃屬有效存在之命令。
  (二)依廢棄物清理法第四條規定：所稱主管機關，在縣為縣政府。從而，主管機關新
    竹縣政府就所轄新竹縣為清除地區之指定，自屬合法，上訴人須受新竹縣政府之
    行政監督，即應受新竹縣政府所為指定清除地區公告之拘束。
三、證據：除援用第一審所提證據外，補提(一)臺北高等行政法院八十九年度訴字第九
    四○號判決影本乙份、(二)八十七年十一月十四日府衛二字第八五四一二號公告乙
    紙、(三)上訴人公司罰鍰收據影本二十一紙所登載之函文（含告發單及處分通知單
    ）影本共二百九十三件為證。
    理      由
一、上訴人起訴主張：伊自八十五年九月十四日起至八十八年八月十七日止，遭被上
    訴人依廢棄物清理法告發，以張懸廣告製造髒亂為由，裁處如附表所示之處分每
    件四百元至一千五百元不等之罰鍰，伊已如數繳納一百二十一萬五千元，嗣因不
    堪裁罰，遂對被上訴人竹北市清字第○○○八一四號處分通知單所為處分提起訴
    願、再訴願，經台灣省政府於八十九年一月十一日以八九府訴二字第一二○二○
    六號再訴願決定書，認被上訴人並未依法將處分中違規地點公告為廢棄物清理法
    第三條之「指定清除地區」，卻仍依該法第十二條對伊為處分行為，顯有違誤，
    而撤銷被上訴人所為之原處分，伊始知被上訴人自八十五年九月十四日起對伊所
    為前述罰鍰處分均屬違法，又廢棄物清理法乃授權執行機關公告指定清除地區，
    則執行機關本身須先行依法公告後，始得依該法行使公權力，而新竹縣政府並非
    執行機關，被上訴人所提出七十六間之公告，為新竹縣政府之公告，並非被上訴
    人所為，伊依被上訴人違法之行政處分而繳納上開罰款，經伊以書面向被上訴人
    提出損害賠償請求後，被上訴人已於八十九年四月十八日書面函覆伊拒絕賠償，
    爰依國家賠償法第十一條第一項前段之規定，求為判命被上訴人應給付上訴人新
    台幣一百二十一萬五千元，暨自起訴狀繕本送達被上訴人之日起至清償日止，按
    法定利率計算利息之判決。
二、被上訴人則以：七十六年間本件相關業務，仍屬新竹縣政府民政科辦理，當時新
    竹縣政府即已依法公告指定清除地區之範圍，又因清查檔案資料廢時，故無法立
    即提供資料給台灣省政府，因此台灣省政府才會撤銷原處分，並命另為處分；又
    新竹縣政府七十六年四月二十日七六府衛二字第三二九○八號函及公告影本已於
    原審審理時提出，該公告已載明機關名稱、依據、公告事項及主要內容，係對多
    數不特定人民就一般事項作抽象之對外發生法律效果之規定，當時相關業務既由
    新竹縣政府辦理，則於前揭公告末廢止前，其效力仍存在，上訴人應受其拘束，
    伊清除之範圍乃依該公告為之。查上訴人係在電線桿、變電箱等定著物上張貼廣
    告，伊依法開單處罰，後經省政府撤銷原決定、原處分後，伊已於八十九年四月
    十三日再為相同之處分，新竹縣政府已駁回上訴人嗣後再提起之訴願，嗣上訴人
    提起行政訴訟後，亦經臺北高等行政法院以八十九年度訴字第九四○號判決駁回
    等語，資為抗辯。
三、上訴人主張被上訴人所為如附表所示之處分違法，無非以被上訴人並未依法將處
    分中違規地點公告為廢棄物清理法第三條之指定清除區，又新竹縣政府七十六年
    四月二十日府衛二字第三二九○八號公告，非被上訴人所為，亦非對轄區不特定
    一般民眾公告，不具公告效力云云為其論據。惟查：
  (一)廢棄物清理法於六十三年七月二十六日總統令公布施行，嗣先後曾於七十七年十
    一月十一日、八十六年三月二十八日、八十八年七月十四日及八十九年一月十九
    日修正公布，但該法第二十三條第三款：「有左列情形之一者，處四百元以上一
    千五百元以下罰金鍰。經通知限期改善，仍未遵行者，按日連續處罰．．．三、
    違反第十二條各款規定者。」、及第十二條第十一款：「在指定清除地區內嚴禁
    有左列行為：十一、其他經主管機關公告之污染環境行為。」等規定，自七十七
    年十一月十一日迄今，始終未曾修正過，又該法所稱主管機關，在縣（市）為縣
    （市）政府；所稱執行機關，為直轄市政府環境保護局、縣（市）環境保護局及
    鄉（鎮、市）公所，此於新舊法中亦為相同之規定，又新竹縣政府於七十六年四
    月二十日以七六府衛二字第三二九０八號公告：「主旨：公告『在各報社及影劇
    院所合法設置之閱報欄或海報張貼處任意張貼其他有關商業性廣告者應認為係污
    染環境行為』。說明：一、依據廢棄物清理法第十二條第十一款規定辦理，倘違
    反公告行為者依同法第二十三條規定處罰。二、本縣轄區內均為指定清除地區。
    」，復於七十八年十一月十四日以府衛二字第八五四一二號公告：「主旨：公告
    『污染環境行為』。依據：一、廢棄物清理法第十二條第十一款。二、行政院衛
    生署七十五年四月十八日衛署環字第五七七０七號函。公告事項：凡繫掛及釘定
    未經主管機關核定之廣告牌於牆壁樑柱及其他土地定著物之行為，視為污染環境
    ；違反者將依廢棄物清理法第二十三條處罰之。」此有上開二公告附卷（原審卷
    第二一頁、本院卷第七三頁）佐證。依據上開二公告，新竹縣轄區業經新竹縣政
    府指定為清除地區，而繫掛及釘定未經主管機關核定之廣告牌於牆壁樑柱及其他
    土地定著物之行為，亦經主管機關新竹縣政府公告為污染環境行為。上開二公告
    已載明機關名稱、公告依據、公告事項及主要內容，乃係對多數不特定人民就一
    般事項所作抽象之對外發生法律效果之規定，依其程式及意旨得認作公文書，推
    定為真正，且該二公告於未經廢止前，仍屬有效存在之命令。上訴人雖質疑其效
    力，惟並未舉出該公文書並非為真正之實據以佐其主張為真實，自難加以採憑，
    亦難認上開二公告非對一般大眾為之，對外不生公告之效力。又本件被上訴人依
    據廢棄物清理法第五條第一項規定，為該法之執行機關，固然有權依該法第三條
    規定（本法所稱指定清除地區，謂執行機關基於環境衛生需要，所公告指定之清
    除地區）為清除地區之指定，惟廢棄物清理法第四條亦規定，該法所稱主管機關
    ，在縣為縣政府，因此，縣政府就其縣內主管之廢棄物清理事項，當非不能為相
    關之指定及公告，本件主管機關新竹縣政府就所轄新竹縣為清除地區之指定，自
    難謂其為違法。況被上訴人受有新竹縣政府之行政監督，從而，新竹縣政府所為
    新竹縣轄區內均為指定清除地區之公告，被上訴人應即受其拘束而為執行。是上
    訴人主張被上訴人未予指定清除地區云云，殊無可採。
  (二)查上訴人自認：「我們被處罰的地點很多，大多在電線桿、變電箱上張貼被處罰
    款．．．」（原審卷第三六頁），按張貼廣告污染定著物之行為，廢棄物清理法
    第十二條第十款已有禁制規定，至繫掛廣告於牆壁樑柱及其他土地定著物之行為
    ，亦經主管機關新竹縣政府公告為污染環境行為，從而上訴人有被上訴人據以處
    罰之污染環境行為，亦可確認。
  (三)上訴人曾對於被上訴人所為如附表二所示之處分，以同一理由，提起訴願、行政
    訴訟，業經台北高等行政法院於九十年三月一日以八十九年度訴字第九四０號判
    決上訴敗訴在案，此有該判決書（本院卷第三二頁至第四四頁）在卷可考。至上
    訴人對於被上訴人所為竹北市清字第八一四號處分提起再訴願，雖經台灣省政府
    於八十九年一月十一日以八九府訴字第一二０二０六號再訴願決定書（見原審卷
    第一０頁）撤銷被上訴人上開處分及新竹縣政府之決定，由被上訴人另為處分，
    其理由為：「查系爭違規懸掛廣告之地點，是否經原處分機關（即被上訴人）公
    告為指定清除地區，未見原處分機關提出事證以資證明。又再訴願人主張其不知
    何時公告且公告內容均無從得悉乙節，固提出台灣省政府八十九年三月四日八九
    府訴一字第一二二一四二號訴願決定書（見原審卷第五三頁）為證，惟該事件經
    撤銷被上訴人之處分後，被上訴人旋補正上開二公告供訴願機關查證，該訴願機
    關新竹縣政府即對於被上訴人八十九年四月十三日竹市清字第七二五０號函所為
    處分（即曾經台灣省政府撤銷被上訴人所為之處分），為訴願駁回之決定，此亦
    有該決定書（同上卷第七八頁至八一頁）在卷可考，足見被上訴人已補正上開舉
    證，上訴人所為上開主張，洵非有理。
四、綜上所述，上訴人本於國家賠償法第二條第一項、第十一條第一項前段規定，請
    求被上訴人給付一百二十一萬五千元及自訴狀繕本送達翌日起之法定遲延利息，
    為無理由，即不應准許。原審為上訴人敗訴之判決，並駁回其假執行之聲請，核
    無不合。上訴意旨，仍執前詞，指摘原判決不當，求予廢棄改判，為無理由，應
    予駁回。
五、兩造其餘攻擊防禦方法及其他未經援用之證據，經斟酌認無礙於本院前述認定，
    爰不一一論，附此說明。
六、據上論結，本件上訴為無理由，依民事訴訟法第四百四十九條第一項、第七十八
    條，判決如主文。
中      華      民      國    九十      年      九      月    二十五    日
                                臺灣高等法院民事第十七庭
                                    審判長法  官  鄭  雅  萍
                                          法  官  呂  太  郎
                                          法  官  許  文  章
右正本係照原本作成。
如不服本判決，應於收受送達後二十日內向本院提出上訴書狀，其未表明上訴理由者
，應於提出上訴後二十日內向本院補提理由書狀（均須按他造當事人之人數附繕本）
上訴時應提出委任律師或具有律師資格之人之委任狀；委任有律師資格者，另應附具
律師及格證書及釋明委任人與受任人有民事訴訟法第四百六十六條之一第一項但書或
第二項（詳附註）所定關係之釋明文書影本。
中      華      民      國    九十      年      十      月      四      日
                                          書記官  陳  明  俐
附註：
民事訴訟法第四百六十六條之一（第一項、第二項）：
對於第二審判決上訴，上訴人應委任律師為訴訟代理人。但上訴人或其法定代理人具
有律師資格者，不在此限。
上訴人之配偶、三親等內之血親、二親等內之姻親，或上訴人為法人、中央或地方機
關時，其所屬專任人員具有律師資格並經法院認為適當者，亦得為第三審訴訟代理人
。


司法院資訊處製作；財團法人民間司法改革基金會備份。
